【裁判字號】    88,保險,19
【裁判日期】    890728
【裁判案由】    給付保險金
【裁判全文】
臺灣高雄地方法院民事判決  八十八年度保險字第一九號
    原      告  戊○○
    訴訟代理人  黃郁芬律師
    被      告  統一安聯人壽保險股份有限公司  設台北市○○○路○段六九號十
                              .
    法定代理人  丙○○      住.
    訴訟代理人  庚○○      住.
    被      告  美商喬治亞人壽保險股份有限公司台灣分公司
                            設台北市○○路○段四六０號十九樓
    法定代理人  己○○      住.
    訴訟代理人  乙○○      住.
    被      告  美商紐約人壽保險股份有限公司台灣分公司
                            設台北市○○○路○段一三三號十四樓
    法定代理人  甲○○      住.
    訴訟代理人  丁○○      住台北市○○路○段二二六號五樓
右當事人間給付保險金事件，本院判決如左：
    主    文
被告美商喬治亞人壽保險股份有限公司台灣分公司應給付原告新台幣伍佰萬元，被告
美商紐約人壽保險股份有限公司台灣分公司應給付原告新台幣柒佰萬元，及均自民國
八十七年六月一日起至清償日止按年利率百分之十計算之利息。
原告其餘之訴駁回。
訴訟費用由被告喬治亞人壽保險股份有限公司台灣分公司負擔百分之二十三，被告美
商紐約人壽保險股份有限公司台灣分公司負擔百分之三十二，餘由原告負擔。
本判決於原告各以新台幣壹佰陸拾陸萬柒仟元、新台幣貳佰參拾參萬肆仟元分別為被
告喬治亞人壽保險股份有限公司台灣分公司、美商紐約人壽保險股份有限公司台灣分
公司供擔保後得假執行；但被告喬治亞人壽保險股份有限公司台灣分公司、美商紐約
人壽保險股份有限公司台灣分公司如於假執行程序實施前，分別以新台幣伍佰萬元、
新台幣柒佰萬元為原告預供擔保，得免為假執行。
原告其餘假執行之聲請駁回。
    事    實
甲、原告方面：
一、聲明：（一）被告統一安聯人壽保險股份有限公司（下簡稱統一人壽）應給付原
    告新台幣（下同）一千萬元並自民國八十七年六月一日起至清償日止按年利率百
    分之十計算之利息。（二）被告美商喬治亞人壽保險股份有限公司台灣分公司（
    下簡稱喬治亞人壽）應給付原告五百萬元並自民國八十七年六月一日起至清償日
    止按年利率百分之十計算之利息。（三）被告美商紐約人壽保險股份有限公司台
    灣分公司（下簡稱紐約人壽）應給付原告七百萬元並自民國八十七年六月一日起
    至清償日止按年利率百分之十計算之利息。（四）右第一至第三項聲明，原告願
    供擔保請准宣告假執行。（五）訴訟費用由被告負擔。
二、陳述：
（一）原告於八十七年五月二日星期六下午四時許與陸軍工兵學校機械組前上士助教
      李金仁一同陪原告小女兒在陸軍工兵學校四營區機械作業場內學騎腳踏車時，
      原告因見現場有軍方挖土機等重型機械，一時興起而向李某要求試駕怪手，原
      告在試駕後，便下車休息，而由李某接手。詎李某在將怪手倒回原停放位置時
      ，疏未注意車後狀況，致原告一雙小腿遭李某駕駛之挖土機（型號ＬＳ２８０
      ０，車號ＦＪ０１０４３０）輾碎。又因意外事故發生地點係在軍區，軍方為
      規避其軍區管理有無疏失，恐生行政責任，故而或以人情攻勢，或對原告曉以
      大義，要求原告須將意外事故地點指為軍區以外。原告為免牽連他人，不得已
      將意外事故地點為與軍方僅一牆之隔的軍區外空地。不料，因原告一時婦人之
      仁，竟使保險公司以此作為拒絕理賠之藉口。原告因車禍意外，造成兩下肢呈
      嚴重壓碎傷，兩下肢脛腓骨粉碎性骨折，骨頭外露，肌肉及軟組織嚴重損傷，
      致原告雙下腿自膝關節以下全部截肢。又「兩足踝關節缺失者」，依保險公司
      認定之殘廢程度係屬第一級（即全殘）。又全殘之理賠金額比照身故。基此，
      原告得依保險契約請求保險公司給付全額壽險及意外險之保險金。
（二）原告依保險契約請求被告公司給付保險金之陳述如后：
  １、原告於八十七年四月二十日依被告統一人壽保險業務員建議，向該公司投保壽
      險一百萬元，意外傷害保險附約九百萬元。當日，原告即交付被告公司第一期
      保險費全額。
  ２、原告於八十七年四月二十日依被告喬治亞人壽保險業務員建議，向該公司投保
      人身意外保險五百萬元。當日，原告即交付被告公司第一期之保險費。
  ３、原告於八十七年四月廿二日依被告紐約人壽保險業務員建議，向該公司投保終
      身壽險二百萬元、附加契約ＰＲ五百萬元及ＨＳ二計劃。當日，原告即交付被
      告公司第一期保險費。
（三）保險契約，係契約之一種，於雙方當事人意思表示一致時，契約即告成立，並
      非要式行為。至於保險單或暫保單之出給作成或交付，係契約成立後保險人應
      履行之義務，其作用雖可作為保險契約之證明，但並非謂保險契約之成立，以
      保險單之作成及交付為要件。在人身保險中，保險人於收受要保人第一期保險
      費時，保險契約即已成立生效。被告等三家保險公司雖尚未出具正式之保單予
      原告，惟被告等既均已收受第一期保費全額，並出具收據或送金單予原告，且
      原告給付第一期保費之支票亦均如期兌現，是以，縱原告在被告交付保單前發
      生車禍意外，揆諸前揭實務見解，兩造保險契約既自保費交付日起成立生效，
      則被告統一人壽依約應給付原告一千萬元，被告喬治亞人壽依約應給付原告五
      百萬元，被告紐約人壽依約應給付原告七百萬元（不包括ＨＳ二計劃部分）。
（四）被告公司在預收第一期保險費並出具送金單或保險收據同時，即完全了解原告
      向其他保險公司之全部投保金額及投保時間，即完全掌握各該公司之風險評估
      ，且本件保險公司簽約代表均非低階之業務員，而是經理、襄理、主任，均係
      有權決定承保之人員，且被告紐約人壽於八十七年四月二十日出具送金單後，
      又遊說原告於同年月二十二日購買人壽險二百萬元及二計劃之ＨＳ，並撤銷之
      前之五百萬意外險，被告並再出具新的送金單予原告，紐約人壽分別在同年月
      二十一日及二十三日收件處理，且均已繕具保單，此有其編列之保單號碼ＰＫ
      ＨＣ○○三六○九及ＰＫＬ○○○六○七可按，被告紐約人壽利用其公司尚未
      交付原告保單之機會，全面否認兩造保險契約已成立生效，並提出已經撤銷之
      送金單為據，豈符保險契約是最大善意契約之原則？
（五）按財政部六十四台財錢字第二○二七六號函：「人壽保險業於同意承保前，預
      收相當於第一期之保險費時，應於預收保險費後五日內為同意承保之表示，逾
      期未表示，即視為同意承保」，是被告公司倘未在八十七年四月二十四日前向
      原告表示不予承保，即不得於事故發生後，不予承保為藉口，脫免責任。
（六）原告全殘意外係出於意外事故：
  １、原告經濟狀況甚佳，斷無以雙腿來換取保險金之可能。原告係於八十七年四月
      間分別向共十一家之保險公司投保，而在各該保險公司未送交保險契約予被保
      險人之八十七年五月二日，被保險人即發生不幸意外，是以，被保險人係根本
      還來不及依業務員之建議在收受保險契約後十日內向保險公司表示撤銷，並非
      原告有意要將各家保單全部保留。
  ２、原告投保各家保險單之保障內容，在各家保險公司業務員之規劃下，均非僅有
      投保意外險而已，尚且亦包含醫療險、失能險、住院醫療給付、豁免保險費附
      約等。
  ３、原告除在高新銀行設帳外，並長期在花旗銀行開立甲存帳戶，不但票信良好，
      從無退補紀錄，甚且在該帳戶內長期均保持十數萬至百萬元間之高額存款，有
      甲存帳戶明細表為憑。
  ４、向保險公司申請房貸及以保單質借，均為保險公司積極推廣的業務之一，國泰
      人壽並大量製作DM宣傳其房貸及以保單質借保戶可享有優惠利率，此有國泰人
      壽印製之今日保險等DM可按足稽，原告即是在該公司業務員大力的鼓吹下，始
      向國泰人壽申請房貸及以保單質借，故被告何能以其遊說被上訴人之理財行為
      ，曲解成是原告經濟狀況不佳。
  ５、原告之前投保國泰人壽保險股份有限公司的產品，國泰萬代福終身壽險，每年
      保險費即高達近四十萬元，且每年保險費原告從無逾繳或短繳紀錄，故由此足
      證原告財力甚佳。
（七）對被告之抗辯：
  １、財政部六十四台財錢字第二０二七六號為有效的法規釋示：
    (1)財政部六十四台財錢字第二０二七六號函為保險業主管機關就其主管業務所為
      之法規釋示，迄今並未經判例或新函釋變更或廢止。
    (2)該函釋不但沒有抵觸現行保險法，甚且並符合保險法第五十四條第二項規定之
      精神。
    (3)該號函文並非拘束行政機關內部之行政命令，而係就法規所為之補充解釋。是
      故，自應屬廣義的法律，而有法規之拘束力。
    (4)保險法修正時雖未將該號函釋納入新法或施行細則，然此係因修法乙事牽涉保
      險業財團利益等各種政治因素使然，始無法將該函釋納入新法。然查不論是新
      修正保險法、新判例或財政部所為新函令，均未將前揭函釋廢止或另為相反或
      不同的解釋，即足證前揭函釋仍合法有效並有拘束力。
    (5)只要保險公司不要預收第一期保險費，則當然可不受五日之期間限制。是故保
      險公司大可衡量每件保險契約個案所需之核保期間，自行決定是否要先預收第
      一期保險費。
    (6)預收第一期保費之業界習慣根本是獨利於保險人而不利於要保人之陋習，故何
      能持不利於要保人之業界陋習作為不受前揭令函拘束之理由？
  ２、系爭保險契約並無複保險規定之適用：原告於向被告三家保險公司要保時，即
      有向其等據實告知之前所投保之保險公司及保險金額，足證原告已盡告知義務
      ，為誠信之要保人。
  ３、系爭保險事故乃不幸之意外，被告主張本件保險事故係原告故意之行為，依舉
      證分配法則，應自負舉證責任。
  ４、本件保險契約應自被告預收第一期保費時即成立生效：
    (1)依被告公司出具之送金單注意事項反面解釋並參酌保險法第五十四條第二項解
      釋保險契約之指導原則可知：於保險公司預收要保人之第一期保險費時，只要
      要保人用以繳交保費之支票未退票或已經兌現者，則保險契約即應溯及於預收
      保險費時發生效力。
    (2)原告用以繳交保費之支票並未退票，且在被告公司抽票之前迄至今時今日，原
      告均從無退補票紀錄。是以，倘若被告統一及紐約人壽未向銀行辦理抽票，則
      該支票必能屆期兌現。
    (3)依送金單注意事項第三點所附之「如該支票退票」乃為保險契約生效之解除條
      件，意即保險公司於預收保險費時，保險契約即時成立生效，然如用以繳交保
      費之支票退票時，該保險契約始不生效力。再按民法第一０一條條件成就之擬
      制規定，應認原告給付之支票既無退票，則本件保險契約應自八十七年四月廿
      一日凌晨零時起即成立生效。
  ５、就被告統一人壽公司部份：依民法第九十五條「非對話而為意思表示者，其意
      思表示，以通知達到相對人時發生效力」之規定，被告派員對原告為拒保意思
      表示之生效時間則為八十七年五月五日，即在保險事故發生以後。
  ６、就被告紐約人壽公司部份：被告公司係八十七年四月二十日及同年月二十二日
      收件，然被告自認伊係在同年五月七日，即保險事故發生後始向銀行辦理抽票
      手續，故被告主張伊在八十七年四月廿五內部即決定拒保云云，顯非實在。
  ７、就被告喬治亞人壽部份：被告公司係八十七年四月二十日收件，而原告用以繳
      納保費之支票係在同年四月三十日由該公司提示兌現，從而依據該公司送金單
      注意事項第三點之反面解釋，本件保險契約自應溯及從八十七年四月廿一日凌
      晨零時起成立生效。被告公司於同年五月六日對已成立生效之保險契約表示拒
      絕承保，當然不生拒保之效力。
  ８、被告紐約人壽以原告既主張全殘比照身故，而身故之受益人為楊幼明及楊念樺
      ，進而主張原告自行提起本訴應屬當事人不適格云云。惟原告謂全殘比照身故
      係指理賠金額之計算而言，非指法律關係，故不生當事人不適格問題。
三、證據：提出  (八七)天始字第三七九三號函一份、(八七)健仁字第七一三號函一
    份、診斷證明書一份、照片影本二幀、送金單一份、保險費收據一紙、送金單一
    紙、國寶人壽意外傷害保險要保書影本一紙、紐約人壽保費收據影本一紙、銀行
    往來紀錄一份、保險單影本乙件、壽險要保書影本一份、收據影本三紙、存褶影
    本一份、匯款單影本一份、原告存摺一份為證，並請求訊問證人潘淑雲、許素禎
    、廖登明、歐邦洲、鍾美雪。
乙、被告方面：
Ａ、被告喬治亞人壽部分：
一、聲明：求為判決（一）原告之訴駁回。（二）訴訟費用由原告負擔。（三）被告
    如受不利判決，願供擔保請准免予假執行。
二、陳述：
（一）本件保險契約尚未成立：按保險契約，應以保險單為之，為保險法第四十三條
      所明定。保險契約在雙方當事人尚未訂立保險單或暫保單之書面契約前，尚難
      謂保險契約業已合法成立。被保險人第一次繳納保險費之行為，屬於要約之一
      部，其契約之成立，尚有待於被告之承諾，並訂立書面契約。又原告以未到期
      之支票繳交相當於第一期之保費時，一方面支票屆期須兌現﹙倘未兌現，則保
      險契約自始不生效力﹚，一方面尚須保險公司之同意承保，兩者條件皆成就始
      生效力。本件原告於要保書上職業欄（即服務單位）為「流動攤販」、「銷售
      玉石」，其收入並不穩定，且已投保安泰、宏福、國泰、國華等多家壽險公司
      ，鑑於近年來發生多件投保人於短期間內投保多家鉅額保險並自殘以領取鉅額
      理賠金之事例，因此被告公司於核保作業時，必須考量要保人之道德風險及收
      入等風險因素，以決定是否同意承保，且被告保險費收據上注意事項５亦有記
      載：「如本公司不同意承保，則無息退還本保險費，並收回註銷本收據。」，
      其目的即與保險法施行細則及最高法院七十五年台上字第一七二七號判決要旨
      相同，以保險人同意承保作為保險契約生效之停止條件，而本件被告公司於八
      十七年四月二十一日收受要保書，經被告公司核保單位於八十七年五月六日評
      估後以「同時投保多家」為由拒保，並將原告所交付於八十七年四月三十日託
      由上海商業銀行代收入帳之保費，另於八十七年五月六日開具支票退還原告，
      並已寄達原告於要保書上所留之住址，但為原告無故拒收。本件原告之要保，
      既未經被告公司之承諾，並訂立書面契約，本件保險契約尚未成立生效，原告
      之請求，自無理由。
（二）「查人壽保險承諾之權既在總公司，依理自須各項資料齊全始可審核辦理，…
      至於財政部﹙６４﹚台財錢字第二０二七六號函係行政命令，豈可違反保險法
      第四十三條、保險法施行細則第二十七條第三項之規定，何況嗣於六十八年再
      修正保險法施細則並未將上開行政命令納入法則，自不容一紙行政命令而認定
      被告已視為同意承保。」。原告援用財政部六十四年台財錢字第二０二七六號
      函主張本件被告公司倘未在八十七年四月二十四日前向原告表示不予承保，即
      不得再以不予承保為藉口云云，並無理由；至於民法第一六一條之規定：「依
      習慣或依其事件之性質，承諾無須通知者…」，此乃意思實現之規定，但於一
      般保險契約之簽訂核保，因涉及道德風險及契約審核之事宜，並不適用於前開
      民法第一六一條之規定。
（三）保險公司之業務員，依保險業務員管理規則第十五條之規定，乃以從事保險招
      攬之行為，並無承諾或核保之權，換言之，人壽保險與財產保險不同，並無急
      迫性，承保與否，其權在「總公司」，已如前所述，則不論業務員之職級為「
      襄理」或「主任」，並不影響其業務員之權限範圍，原告主張被告公司之代表
      為「襄理」而認為有權同意承保，亦有誤解。
（四）有關財政部﹙六十四﹚台財錢字第二０二七六號函是否有效問題。
    (1)視為同意承保之行政命令與民法第一百五十六條、第一百五十七條的規定有違
      。
    (2)送金單頒行後，財政部六十四年台財發第二０二七六號令即無再適用之餘地。
      因現行送金單是民國六十八年七月九日以﹙６８﹚台財錢字第一七四二八號函
      頒佈使用。
（五）本件原告投保有惡意投保，動機不良之情形：本件原告自八十七年三月起至四
      月間分別向國泰、宏福、國華、新光、國寶、統一安泰、喬治亞、南山、台壽
      、三商、紐約人壽等共十二家公司密集投保高達一億多元之意外傷害險，而原
      告本身又無恆常性之收入，而於密集投保後不久即發生﹁意外事故﹂；事後卻
      故意拒收保險公司之函件，由上種種情形觀之，可知原告本身投保動機可疑！
      且要保書上亦未完全告知其他多家投保情形，亦有保險法第三十六條、三十七
      條惡意複保險之適用，本件保險契約，依法應為無效。至於本件原告於八十七
      年四月二十日前後短短數日即蓄意陸續向多家保險公司投下鉅額保險，其總保
      額高達上億元，其投保之動機殊值可疑，且意外發生之經過亦自有可疑之處。
（六）謹就本件原告另案訴訟﹙即台灣高等法院高雄分院八十八年保險上字第五號﹚
      兩度現場勘驗筆錄結果，提供下列疑點：
    (1)原告於八十八年十一月十八日高院訊問時稱：「．．後來我要休息就下來了，
      當時很熱我就找個曬不到太陽的地方休息．．我下來後我坐在地上，背靠著隔
      壁挖土機履帶，腳是往前伸直．．。」，然查，依據証人李金仁與原告戊○○
      之陳述，在原告要休息把挖土機換由李金仁駕駛時，挖土機並未熄火，且挖土
      機已往前開了一段距離，依常理推之，原告既然下了挖土機交由李金仁駕駛，
      則原告顯可感知李金仁極可能把挖土機倒回原處，且挖土機引擎正在發動，噪
      音很大，廢氣又臭，原告如需找一個地方曬不到太陽，為何不到僅隔三十公尺
      之涼棚休息，卻違反常情坐在挖土機之間，不但無法遮陽，更是充滿危險！
    (2)再者，原告要休息卻以背靠著挖土機履帶﹙一般而言，挖土機履帶不但凹凸不
      平且為鐵製，又有泥土，往後靠必然不舒服﹚，而挖土機間隔約九十公分，非
      常危險！
    (3)根據法院現場勘驗結果顯示：挖土機倒車時所發生之聲音比前進時更大，則為
      何在李某倒車時原告沒有聽到聲音？且李某倒車時，為何沒有注意後面？
    (4)依據原告所出示陸軍工兵學校之公文，雙方認定案發地點為「機械作業場外，
      阿公店水庫旁」，則本件事故是否真的發生在學校之內，亦顯有疑問。
三、證據：提出保險收據影本一份、判例影本三份、判決書影本一份、業務代表報告
    書及契約部保欄影本一份、託收銷入帳明細表影本一份、存證信函影本一份、第
    二、三封存證信函與信封封面影本各二份、應用壽險法律實況影本一份為證。
Ｂ、統一安聯人壽部分：
一、聲明：（一）請求駁回原告之訴及假執行之聲請。（二）訴訟費用由原告負擔。
    （三）被告如受不利之判決，請准提供擔保免為假執行。
二、陳述：
（一）按「當事人互相表示意思一致者，無論其為明示或默示，契約即為成立。」，
      「保險契約，由保險人於同意要保人聲請後簽訂」，「人壽保險人於同意承保
      前，得預收相當於第一期保險費之金額。保險人應負之保險責任以保險人同意
      承保時，溯及預收相當於第一期保險費金額時開始。」，分別為民法第一百五
      十三條第一項、保險法第四十四條第一項及保險法施行細則第二十五條第三項
      所明定，此見於保險實務上，即由要保人填寫要保書  (含被保險人簽名同意)
      及預先交付第一期保險費，經保險公司核保並同意承保後，雙方意思表示趨於
      一致，保險契約始溯及成立。系爭保險契約由要保人即原告主動投保，被告公
      司高鳴通訊處於八十七年四月二十日受理該投保聲請案及預收原告簽立發票日
      八十七年五月二十日之花旗銀行支票乙紙用以交付相當於第一期保險費，聲請
      投保內容為定期壽險三十年期壹佰萬元及意外傷害保險附約玖佰萬元，該通訊
      處於八十七年四月二十一日轉交被告台南分公司核保，被告核保人員依核保程
      序審核後，認有另為調查訪問之必要，故派人做成調查報告後，復於同年四月
      二十四日，以原告年收入高估、同時與多家同業接觸投保高保障低保險費商品
      ，顯然道德風險高等理由建議拒保，當日即經分公司簽准同意，且為時效，仍
      以傳真方式遞送簽呈請總公司契約部、總經理會簽同意，被告於四月二十七日
      簽辦該投保聲請拒保成立  (四月二十五日、二十六日為假日)。爾後，自四月
      二十八日起，即由台南分公司辦理後續拒保手續事宜，如於四月二十九日向萬
      通銀行抽回原告繳交相當於保險費之支票，並連絡負責該投保聲請之業務員廖
      登明告知拒保結果及退還支票予原告，惟可能因五月一日至五月三日為假日之
      關係，故廖員一直未能與原告連絡上，迄於五月四日始連絡到原告兒子而被告
      知原告於五月二日竟因出遊被挖土機壓傷已住進健仁醫院，爰即於五月五日逕
      往該醫院當面告知被告未同意承保及退還支票予原告，惟原告拒不接受。
（二）原告於八十七年四月二十日主動向被告聲請投保，迄於八十七年四月二十七日
      被告不同意承保之日為止，除原告以遠期支票  (發票日八十七年五月二十日)
      預繳相當於第一期保險費外，被告實際並未收到原告保險費，又被告對原告本
      件投保聲請因核保所花費之時間，扣除被告於四月二十二日與原告約訪於四月
      二十三日作生調訪問、四月二十五日及四月二十六日為假日等情況，充其量不
      過短短數天左右，依現行壽險實務視之，並無可歸責於被告之事由而導致遲延
      為決定承保與否之情形。至被告於五月五日始由業務員廖登明於醫院當面告知
      不同意承保及退還支票予原告，係因處理後續拒保相關事宜，如向銀行抽回支
      票、郵遞拒保資料及適逢五月一日至三日為假日，遇原告出遊且入院而無法見
      面等諸多因素影響所致，非被告因故意或過失而予以遲延告知原告不同意承保
      的結果及退還支票，被告不同原告投保聲請，應以於四月二十七日決定不予承
      保時即生效力，非以告知原告始生效。
（三）保險業務員非被告公司代理人，並無受領告知義務之權限及保險契約締結權：
  １、依保險法第八條之一、保險業務員管理規判第十五第三項規定，並無明文表示
      保險業務員係保險公司締約代理人，且業務員之職務範圍應僅限於「保險招攬
      」，是被告公司業務員除從事保險招攬工作外，既無受理告知義務之權限。亦
      非公司締約代理人，基於保險公司危險選擇之要求，在其決定承保之前必先經
      核保之程序，而核保人員均須先有充分實作經驗或通過資格測驗才能取得核保
      人員資格，此核保係屬一專門技術與經驗，有時更需賴核保人員與體檢醫師共
      同完成不以為功，絕非業務員所能勝任，因此，被告公司並未授與業務員任何
      保險契約締結權。
  ２、依保險法第六十四條規定，要保人對於保險人之書面詢問應據實說明，是要保
      人所為告知之相對人，亦即受領告知之人，應限保險人或其代理人，如前所述
      ，廖登明僅為被告公司招攬保險，並無受領告知義務之特別權限。雖保險實務
      上，在保險招攬過程中，要保人僅有可能與其招攬之業務員有所接觸，而根本
      無從接觸保險公司核保人員，惟其儘可透過保險公司所提供要保書之書面詢問
      而盡據實告知義務，間接地使保險人了解要保人或被保險人具體之危險資料，
      這也是現行要保書上除填寫要保人等保險關係人資料、欲要保之險種以外，尚
      由保險公司針對各險種之特性而歸納出其所希望得知之核保資料而設計出具體
      之書面詢問事項，由要保人或被保險人為書面答覆之最大功用所在，因此，本
      件無論原告是否於要保時曾將其先前投保安泰人壽等四家保險公司之事實告知
      被告公司業務員，其效力應皆不及於被告。
  ３、本件業務員廖登明，其職級雖為業務主任，然依一般社會通念，業務員之職級
      乃與其招攬業績成正比，實與一般內勤員工之職級代表其對外權限有別，於招
      攬過程中，廖員與一般基層業務員並無差異。
（四）以財政部  (64)台財錢第二○二七六號函及民法第一六一條規定，而主張被告
      公司倘未於八十七年四月二十四前向原告表示不予承保，即視為同意承保，應
      無理由，系爭保險契約既經被告公司於八十七年四月二十七日決定不予承保，
      該保險契約應自始未成立：
  １、財政部  (64)台財錢第二○二七六號函有違契約自由原則及以行政命令干涉契
      約自由，有違法律保留原則。且該項行政命令，有違現行保險法第四三條及保
      險法施行細則第二十五條第三項規定之嫌
  ２、縱以財政部為保險業主管機關，其所頒行政命令仍容有參考、斟酌之餘地，其
      適用與否，亦應就個案情形探討有無違反該行政命令之用意，亦即應分別就個
      案探討保險公司於預收要保人交付相當於第一期保險費後，有無可歸責保險公
      司之事由，任意拖延而做觀望性之核保致生損害於要保人之情形而為適用該行
      政命令之前提。
（五）系爭保險契約屬惡意複保險，依保險法第三十七條規定，應自始無效：按原告
      於八十七年四月二十日向被告聲請投保三十年期定期壽險一百萬元及意外險附
      約九百萬元前，已分別於國泰、新光、南山等數家壽險公司投保金額不等屬於
      同一保險利益、同一保險事故之鉅額意外險、壽險，惟其於被告之要保書中有
      關投保史之詢問卻僅填寫國泰人壽二百萬及宏福人壽二百萬，並未依保險法第
      三十六條規定，對前揭於各壽險公司之投保內容一一告知被告，致使被告於受
      理原告投保聲請後，無法為合理之風險評估，因此，縱認系爭保險契約有效成
      立，惟依保險法第三十七條規定及最高法院七十六年度台上字第一一六六號判
      例意旨，該保險契約應自始無效。
（六）如認系爭保險契約仍有效成立，然基於下列理由，原告請求被告給付保險金一
      千萬元，應無理由。
  １、請求給付意外全殘保險金九百萬元部分：
    (1)依被告公司意外傷害保險附約第八條之約定及民事訴訟法第二百七十七條規定
      ，原告基於前揭保險契約約定請求被告給付意外全殘保險金九百萬元，應就其
      雙下腿截肢全殘之結果係因發生意外而導致之事實負舉證責任。
    (2)診斷證明書等僅能證明原告於五月二日確有雙下腿自膝關節以下截肢之結果而
      其截肢之原因為何？是否真如原告起訴所稱，並無從得知。又前揭工兵學校函
      中雖提及本校機械組前上士助教李金仁、、、私自攜董女擅闖至學校四營區機
      械作業場內擅自操作怪手不慎壓傷董女致雙小腿成殘等，然依另案 (台灣高等
      法院高雄分院八十八年度保險上字第五號，寒股) 之審判筆錄中記載，於該案
      審理期間傳訊之工兵學校相關校務主管何大明、王銘山等人，就上訴人  ( 保
      險公司) 訴訟代理人或法官詢問，陸軍工兵學校如何確定戊○○被機械壓傷是
      發生在學校及提示前揭學校公函之依據為何等，證人等皆不清楚，甚且不知為
      誰發之公函，顯見，學校當局並無人現場目擊如該函所描述之相關事實，其內
      容應不足採信，因此，原告尚無舉證其雙下腿截肢係因意外事故導致，揆諸前
      揭保險契約約定、法律規定及最高法院判決意旨，被告歉難給付。
    (3)投保動機可疑：按原告自八十七年三月至四月間陸續向十多家壽險公司投保鉅
      額意外險、壽險，合計壽險公司已發保單或尚未同意承保者之投保金額竟高達
      壹億壹仟餘萬、每年應繳保險費數十萬元。又原告自八十六年起，曾陸續以其
      所有房屋與保單，向國泰人壽貸款數百萬元，原告之財務狀況並不如其前揭書
      狀所稱甚佳，至少不足以支持其每年花費數十萬元保險費投保鉅額保險，再加
      上其於密集投保後不久即發生事故等，足證其投保動機不無可疑。
    (4)對事故經過描述相互矛盾、不一致：原告於八十七年五月六日之調解委員會曾
      述及事故經過為、、、請李先生教我如何操作，學習一段時間之後因天氣炙熱
      難耐才下車休息，在空曠的地方無地方可乘涼，所以便靠在牆壁旁坐下休息，
      、、、，不料因機械突然走動，頓時感到非常的痛苦、、、，惟其於前揭另案
      高院審理時卻稱，當時是挖土機左邊履帶壓到我的。我下來後就坐在地上，背
      靠著隔壁挖土機的履帶云云，即關於發生事故時原告自稱所處狀態竟就有多種
      版本，易顯原告說詞之不可信。
    (5)所謂「事故經過」，顯違反常理：原告自稱因感天氣炎熱下車休息，竟不到旁
      邊有遮雨棚及椅子地方，卻於充滿廢氣、熱氣及巨大噪音之由李金仁駕駛中之
      挖土機後面，靠著旁邊堅硬、不舒服之其他挖土機履帶旁坐下休息，豈非異哉
      ？又原告下車後，即由李君接手駕駛，李君花了一分鐘左右時間檢視儀表板後
      ，就將挖土機油門全開以直線後退，其間挖土機皆無熄火且挖土機後退時聲音
      很大  (按油門全開聲音很大，前進後退時聲音更大)，可知原告縱使不介意前
      揭挖土機產生之廢氣、熱氣等影響而能於該機械後休息，惟如前所述，其休息
      後至發生事故，期間間隔很短  (按李金仁答云：約一分鐘證五)，原告既無可
      能發呆、失神，且並無睡著，依常情，只要該挖土機一移動，任何人皆會不由
      自主地注意其動態，何以該挖土機後退時，原告竟無發覺而大聲禁止或逕自走
      避，卻仍留駐原地不動致被碾壓雙足呢？原告先選擇在挖土機後坐下休息，又
      在挖土機隆隆作響近逼其身之際仍安坐原地，豈非有意使事故發生或預見其發
      生且其發生並不違背其本意？
    (6)依高院勘驗事故現場後而描繪之現場圖顯示，事故當時，除肇事之挖土機外，
      於該挖土機左、右兩邊，尚各有兩臺挖土機併排，每台挖土機之間隔約僅九十
      公分，且肇事挖土機駕駛座旁並無後照鏡，因此，李金仁駕駛該挖土機欲退回
      原停放位置，為避免碰撞兩旁之挖土機及準確停妥，應如一般停放車輛般一邊
      手握方向盤及頭往後看而將挖土機緩緩後退，則此決不致於壓碾原告雙足，反
      之，李某如係不用回頭即欲將挖土機停妥，豈非異於常人、常理？
    (7)原告於遭此重大事故後，不獨未報警處理，且依與李某成立之調解書，其竟同
      意以低額之二五○萬元賠償精神及其他一切損失、自八十七年九月十日起至九
      十六年十二月止分一○○期清償及係於事故發生後僅僅四天之時間 (按五月六
      日) 即一次達成和解等，皆顯與和解之經驗法則：１、賠償金額要高。２、第
      一次付款應給付和解金額之一定比率、給付期間應短。３、和解洽談時間應長
      、多次等不相符合。
  ２、請求給付定期壽險死亡  (全殘)保險金一百萬元部分：本案原告對於系爭事故
      如係明知並有意使其發生或預見其發生而其發生並不違背其本意，二者符合其
      一，被告就原告發生全殘之結果即毋庸依約給付壽險死亡 (全殘)保險金。
三、證據：提出原告用來繳交保險費之支票影本乙紙、被告新契約審核書影本乙紙（
    台南分公司）、被告新契約審核書影本乙紙、萬通銀行代收票據領回/延期提示
    申請書影本乙紙、被告審查結果通知書影本乙紙、被告核保工作底稿一紙、被告
    交查聯繫單一紙、被告生調訪問報告書一紙、被告契約不成立明細表一份、業務
    員廖登明之人身保險業務員登錄證影本乙紙、七十二年司法院第三期司法業務研
    究會意旨及台灣高等法院台中分院八十五年度保險上字第一一號判決影本乙份、
    台灣台北地方法院八十二年度保險字第二五號判決影本乙份、台灣台北地方法院
    七十五年度保險字第○二八號判決影本乙份、摘錄自保險專刊第四四輯 (八十五
    年六月) ，方明川教授著：自統計經驗數值論“壽險首期保費逾期五日視同承保
    ”釋令恰宜否？一文、統一定期壽險契約第二條及統一意外傷害保險附約第三條
    規定影本各乙份、被告公司執照影本一份、被告意外傷害保險附約影本一份、調
    解書一份及陳述經過一份、臺灣高等法院高雄分院八十八年保險上字第五號八十
    八年九月二十三日及同年十一月十八日勘驗筆錄各一份為證。
Ｃ、紐約人壽部分：
一、聲明：求為判決（一）原告之訴駁回。（二）訴訟費用由原告負擔。（三）若受
    不利之判決，願供擔保請准宣告免假執行。
二、陳述：
（一）本件保險，依原告所填要保書，其身故受益人為楊幼明及楊念樺均分，而原告
      主張本件比照身故，故原告自行提起本訴，應屬當事人不適格，其訴應予駁回
      。
（二）本件契約尚未成立及生效：
  １、按財政部八十一年台財保字第八一一七六四六三九號令頒保險業務員管理規則
      第十五條一項前段及第三項規定：「業務員經授權從事保險招攬之行為，視為
      該所屬公司授權範圍內之行為．．．．．。」，「第一項所稱『保險招攬行為
      』，係指左列行為：一、解釋商品內容及保險單條款。二、說明填寫要保書注
      意事項。三、轉送要保文件及保險單。四、其他經所屬公司授權從事保險招攬
      之行為。」而保險法第四十四條一項規定：「保險契約於保險人同意要保人聲
      請後簽訂。」因此可知，保戶於提出要保書時僅為「要約」，尚須壽險公司「
      同意承保」，始為「承諾」，保險契約始為成立。而壽險業務員依前述管理規
      則第三項三款規定之權限僅及於接受要保，並不及於「同意承保」。因此，在
      壽險公司尚未表達「同意承保」前，保險契約之意思表示尚未一致，自無從成
      立及生效。
  ２、「保險費分一次交付，及分期交付兩種。保險契約規定一次交付，或分期交付
      之第一期保險費，應於契約生效前交付之，．．．．。」保險法第廿一條前段
      載之甚明。而依財政部頒「預收第一次保險費相當額送金單」其中「生效日」
      及「注意事項」第二項分別載明：「經『本公司同意承保』時，溯自預收相當
      於第一期保險費金額時開始．．．．．」，「貴戶若以支票繳納相當於第一次
      保險費全部或一部份金額時，如本公司『不同意承保，或該支票退票或未兌現
      』時，本保險契約不生效力。」，意外險保險費收據上第二項載：「如以票據
      繳納保費時，以即期支票為限．．．．．．」等規定綜合以觀，可知保險契約
      絕對的以現金保險費之交付為生效要件。而系爭保險，原告係以三紙支票繳交
      ，到期日為八十七年五月廿日及廿二日，而保險事故係發生於同年五月二日，
      則依前揭說明保險事故發生時，支票尚未兌現，原告尚未繳交保費，何足證明
      系爭保險契約業已成立及生效？況依保險法第五十一條一項前段規定：「保險
      契約訂立時，保險標的之危險已發生或已消滅者，其契約無效。．．．．．。
      」，原告於事從而可知，在保險公司未同意承保前；或要保人以支票繳交第一
      次保費，而支票退票或未兌現時，保險契約均不生效。
  ３、本件保險契約招攬係原告於八十七年四月廿日依業務員潘淑雲所發之廣告函件
      電話聯絡潘某通知要保，當日，原告僅欲投保意外傷害保險五００萬元，並繳
      交其本人簽發花旗銀行高雄分行付款，八十七年五月廿日發票，金額八、七一
      ０元之支票一紙繳交。於同年月廿二日，原告又再通知潘某欲再加保終身壽險
      二百萬元及每日住院保險金一０００元之ＨＳ二計劃。惟因保險費總計三八、
      六五三元，原告填寫要保書，另再收受原告簽發，同付款行及發票日，金額：
      二三、０００元之支票乙紙，保費差額六、九四三元則應原告要求，由潘某中
      國國際商銀苓雅分行付款，八十七年五月廿二日之支票乙紙代繳，並約定於保
      單繳交原告時，付清差額保費，潘某且告知本件保險契約須支票兌現，並經被
      告公司承保後方生效力。嗣潘某將此要保書送至被告公司審核結果，發現原告
      除依要保書載曾向國泰、宏福、統一、喬治亞公司投保外，自八十七年三月起
      至四月另向多家保險公司投保，總金額一億餘，計有國泰：終身＋意外一、四
      ００萬元，宏福：終身＋意外一、二００萬元，國華：終身＋意外一、一００
      萬元，新光：終身＋意外六六０萬元，國寶：終身＋意外一、０００萬元，統
      一：終身＋意外一、０００萬元，安泰：意外一、０００萬元，喬治亞：意外
      五００萬元，南山：終身＋意外一、二００萬元，台壽：終身＋意外一、００
      ０萬元，三商：終身＋意外六００萬元，連同被告之七００萬元，共計十二家
      公司一億一、三六０萬元，因此，因保額明顯過高，被告公司遂於同年月廿五
      日先行傳真通知業務員潘淑雲謂：「同業投保累計金額過高，歉難受理」而予
      拒保，希潘某先行通知原告，再將保費支票抽還原告。惟潘某於意外事件發生
      前屢次電話聯絡原告告知不同意承保，原告處所電話均無人接聽。被告公司於
      八十七年五月七日向代收銀行抽取原告所繳交支票後，分別於同年五月八、九
      兩日發函以快捷郵件將支票寄還原告，原告均予拒收。被告後又於同年五月廿
      六日、六月十日二次以存證信函告知拒保並請取回支票，均未蒙原告置理。則
      系爭保險契約於原告所交支票尚未兌現前，既未經被告公司同意承保，契約應
      屬未成立。而原告所繳保費支票於事故發生前既未兌現，自不生效力。原告起
      訴請求，自屬無理。
  ４、財政部六十四年台財錢字第二０二七六號函釋並非法令，於民事關係，並不能
      據該命令而發生如法律所規定之擬制效果。
  ５、保險法第四十四條一項規定：「保險契約於保險人同意要保人聲請後簽訂。」
      而人壽保險業務人員並無「同意承保」之權限。另依財政部八十四年台財保第
      000000000號令頒「保險業核保及理賠人員資格標準」第四條所列之
      核保人員資格，顯非被證二業務人員管理規則第五條所規定之人員得以任之。
      因之，若未取得核保人員之資格，不論位階多高，均無「同意承保」之權限。
      從而，本案被告公司業務人員職稱雖為「經理」，但並不具核保人員資格，又
      係被告公司高雄中華營業處人員，何得謂於簽發保險金收據時，既已同意承保
      ？
（三）系爭契約為無效：
  １、依保險法第五十一條一項前段及二項規定，系爭保險契約未經成立及生效業如
      前述，而系爭保險事故發生於未成立及生效前之八十七年五月二日，則系爭契
      約自屬無效，被告公司自不受系爭契約之拘束，原告起訴請求，自屬無理。
  ２、原告所書證一之一及之二要保書上，對是否投其餘保險公司及金額問題，僅書
      明國泰及宏福共三、五００萬元，而其餘新光等計九家保險公司之名稱及投保
      金額均未明確告知被告，顯係惡意之複保險契約，依保險法第卅七條之規定，
      系爭保險契約自屬無效，則原告提起本訴，應予駁回。
（四）系爭保險事故係原告之故意行為：
  １、原告先謂李某駕怪手退回原位，後又謂駕挖土機碾碎，則李某究為駕駛怪手或
      挖土機碾過已屬不明。況此二種機器啟動，行駛時非無大量噪音，原告又未言
      及其已睡著，為何未聽及怪手或挖土機行走聲而閃避？而受噸位重大之機械壓
      到肢體，必痛澈心扉，原告受此巨創，應大聲呼叫，則李某聽此呼叫，應即刻
      停駛，當不致將原告雙腳一併碾碎，為何李某未曾聽及原告呼叫而恣意駛過？
      原告所指事故發生地點旁有遮雨棚及椅子可休息，何以原告不在該處休息，卻
      在危險之操作場旁之空地休息？而李金仁於事故發生後為何不送至離事故發生
      地點︵工兵學校︶較近之岡山醫院治療，卻送至較遠之健仁醫院？且於事故發
      生後向高雄縣燕巢鄉調解委員會聲請調解之經過說明書上載係在牆壁旁休息，
      則何以怪手或挖土機會往牆壁旁退後，均未見說明。而原告遭此巨創重傷害，
      不獨未報警，甚且與李金仁之調解書內，同意以低額、非高額之二五０萬元賠
      償精神及醫療損失和解；又同意讓李某自八十七年九月十日起至九十六年十二
      月止分一００期清償；又係於事故發生後第四日─五月六日一次達成和解，顯
      與和解之經驗法則：ａ、賠償金額要高。ｂ、和解洽談時間應長、多次。ｃ、
      第一次應給付和解金額之一部及ｄ、給付期間應短等不相符合。本件事故有詐
      欺保險之嫌，而事故之發生應係原告之故意行為所致。依前揭保險法廿九條二
      項規定，被告公司自不須負賠償之責。
  ２、投保動機顯有可疑。
（五）有關保戶以遠期支票繳交第一期保險費，其契約何時生效乙節：
  １、若以遠期支票繳交第一期保險費，自應以支票到期兌現日為生效日。
  ２、系爭保險，原告係以三紙支票繳交，到期日分別為八十七年五月廿日及廿二日
      ，而保險事故係發生於同年五月二日，則依前揭說明保險事故發生時，支票尚
      未兌現，原告尚未繳交保費，則系爭保險契約當然尚未成立及生效。
（六）經審閱  鈞院所調閱高雄高分院八十八年保險上字第五號案之八十八年九月二
      、廿三日及十一月十八日履勘筆錄，被告認下列事實與常理不符：
  １、事故地點依燕巢鄉調解委員會之調解書及原告事故說明書均書明本件事故發生
      在阿公店水庫旁，與原告起訴狀所稱之發生地點在陸軍工兵學校操場內兩不相
      符，則何處為事發地點不明。況原告所提診斷證明書僅載明兩腿小腿下截肢，
      並未載明係挖土機履帶壓斷，何足證明係「意外」？
  ２、依八十八年九月廿三日履勘現場筆錄載李金仁證稱：原告距涼棚卅公尺，原告
      女兒距事發地點四十公尺，事發時間為八十七年五月二日下午四時許，正值南
      台灣豔陽高照之際，則原告欲休息，自應徒步至不到三分鐘路程之涼棚，一可
      達遮陽休息之目的，一可較事發地點更清楚觀望女兒玩耍狀況，俾注意女兒安
      危（因事故地點有挖土機遮住），孰有一下挖土機旁即席地而座休息之理？
  ３、按挖土機為龐然大物，且行進中依常人行至大卡車旁，皆提心吊膽，深恐遭輾
      壓，而予走避，孰有自行在行進中挖土機後休息之理？況依證人李金仁及王銘
      山陳稱：挖土機由鋁帶帶動，發動時聲音很大，後退時聲音更大，且排放廢氣
      ，在此南台灣下午四時豔陽高照情況下，尋常人等斷不可能為遮陽而在開動之
      挖土機後，冒熱氣熏天及熏鼻，且聲音震耳欲聾而休息之理。是原告陳稱：「
      為休息」而在開動中之挖土機後坐臥，顯屬子虛。
  ４、依履勘筆錄載：兩台挖土機間間隔九十公分，李金仁亦稱：兩台挖土機間隔僅
      餘一人通過之距離，而原告又自承身高一六一公分，背靠另台挖土機履帶（機
      械履帶凹凸不平，靠之必痛、不舒服，欲休息斷不可能背靠履帶休息而達休息
      目的），則相距九十公分或僅餘一人通過之間隔，依原告身材，斷無可能伸直
      腿休息，而須曲腿。則伸腿休息，豈非故意讓挖土機輾壓？況證人李金仁於八
      十八年九月廿三日履勘時陳稱：原告倒地後頭部距離另一挖土機四十公分，另
      參酌同年十一月十八日現場履勘圖原告坐臥位置幾在兩台挖土機中間，除可證
      原告所稱靠在履帶上休息根本不實（因靠在履帶休息，屁股必靠近另台挖土機
      ，甚或靠在另台挖土機旁，且事發後，頭亦不會距另一台挖土機四十公分︶，
      亦足證其坐在兩台挖土機中間，故意伸直雙足讓退後之挖土機輾壓（若欲休息
      ，為恐挖土機後退輾壓，必會曲足），足證本件應為故意行為。
三、證據：提出要保書二份、業務人員管理規則一份、送金單範例一份、判決六份、
    新契約審核通知書一份、意外險收據一紙、拒保函一紙、支票影本三紙、郵件執
    據一份、信封二只、存證信函及回執二件、調解經過說明書一份、調解書影本一
    份、保險業核保及理賠人員資格標準一份，業務代表報告書一份、通訊處收費日
    報表一份、核保審核書一份、託收票據明細表二份、原告投保狀況表一份、自由
    時一份、財政部函令影本乙份、抽票申請書影本乙份為證，並聲請傳訊證人潘淑
    雲、李金仁、楊念樺、陳照松、陳小燕、游雯仁、楊淑惠。
丙、本院依職權調閱本院八十八年保險字第一八號給付保險金案卷、並向臺灣高等法
    院高雄分院調閱八十八年保險上字第五號勘驗筆錄。
    理    由
一、本件原告主張其於八十七年四月二十日依被告統一人壽保險業務員建議，向該公
    司投保壽險一百萬元及意外傷害保險附約九百萬元，於八十七年四月二十日依被
    告喬治亞人壽保險業務員建議，向該公司投保人身意外保險五百萬元，於八十七
    年四月廿二日依被告紐約人壽保險業務員建議，向該公司投保終身壽險二百萬元
    、附加契約ＰＲ五百萬元及ＨＳ二計劃。當日，原告即均交付被告三家公司第一
    期保險費。被告等既均已收受第一期保費全額，並出具收據或送金單予原告，兩
    造保險契約自保費交付日起成立生效。八十七年五月二日星期六下午四時許，原
    告在陸軍工兵學校四營區機械作業場內，遭李金仁在將怪手倒回原停放位置時輾
    碎小腿，致原告雙下腿自膝關節以下全部截肢，依「兩足踝關節缺失者」之殘廢
    程度係屬第一級（即全殘），而全殘之理賠金額比照身故。基此，原告得依保險
    契約請求保險公司給付全額壽險及意外險之保險金，即被告統一人壽依約應給付
    原告一千萬元，被告喬治亞人壽依約應給付原告五百萬元，被告紐約人壽依約應
    給付原告七百萬元（不包括ＨＳ二計劃部分）等語；被告則均以（一）本件保險
    契約未經被告公司同意承保，保險契約尚未成立生效。（二）原告係惡意複保險
    。（三）原告投保動機不良，且系爭保險事故係原告故意行為所致等語置辯。
二、本件原告主張其於八十七年四月二十日向被告統一人壽投保定期壽險一百萬元及
    意外傷害保險附約九百萬元，並簽發發票日為八十七年五月二十日，面額為一萬
    九千二百九十元之付款人為花旗銀行高雄分行之支票一紙繳付第一期保險費；於
    八十七年四月二十日向被告喬治亞人壽投保人身意外傷害保險五百萬元，簽發發
    票日為八十七年四月三十日，面額為八千九百五十元，付款人為花旗銀行高雄分
    行之支票一紙繳付第一期保險費；於八十七年四月廿二日向被告紐約人壽投保終
    身壽險二百萬元、附加契約ＰＲ五百萬元及ＨＳ二計劃，並簽發發票日為八十七
    年五月二十日，面額分別為八千七百一十元及二萬三千元，付款人為花旗銀行高
    雄分行之支票各一紙暨由潘淑雲簽發發票日為八十七年五月二十二日，面額為六
    千九百四十三元、付款人為中國國際商業銀行苓雅分行之支票一紙繳付第一期保
    險費，嗣原告於八十七年五月二日遭李金仁駕駛挖土機倒車輾碎小腿，致雙下腿
    截肢之事實，業據其提出健仁醫院函文一紙、診斷證明書二紙、照片影本二幀、
    預收第一次保險費相當額送金單三紙為證，且為被告所不爭執，原告上開主張堪
    信為真實。
三、本件兩造爭執之重點在於：（一）系爭保險契約成立生效否？（二）原告有無惡
    意複保險之情形？（三）系爭保險事故是否因原告之故意行為而發生？茲分敘如
    下：
（一）保險契約之成立與生效：
  １、按保險法第四十四條第一項規定「保險契約於保險人同意要保人聲請後簽訂。
      」，是保戶於提出要保書時僅為「要約」，尚須保險公司「同意承保」，始為
      「承諾」，保險契約始為成立。又依財政部八十一年台財保字第八一一七六四
      六三九號令頒保險業務員管理規則第十五條第一項前段及第三項規定：「業務
      員經授權從事保險招攬之行為，視為該所屬公司授權範圍內之行為．．．．．
      。」，「第一項所稱『保險招攬行為』，係指左列行為：一、解釋商品內容及
      保險單條款。二、說明填寫要保書注意事項。三、轉送要保文件及保險單。四
      、其他經所屬公司授權從事保險招攬之行為。」，足見壽險業務員依前述管理
      規則第三項三款規定之權限僅及於「接受要保」及「轉送要保文件及保險單」
      ，並不及於「同意承保」。因此，在壽險公司尚未表達「同意承保」前，保險
      契約之意思表示尚未一致，自無從成立。再保險法第四十四條第一項所定之於
      「保險人」同意後簽訂，依財政部八十四年台財保第000000000號令
      頒「保險業核保及理賠人員資格標準」第二條所定之「保險業核保人員係指為
      保險業從事評估危險並簽署應否承保之人」及第四條所列之核保人員資格等規
      定，顯見保險公司之同意承保須經核保人員之風險評估，若未取得核保人員之
      資格，不論位階多高，均無「同意承保」之權限。從而，人壽保險業務人員無
      論其職稱為「經理」、「襄理」、或「主任」，倘不具核保人員資格，則自無
      「同意承保」之權限，是系爭保險契約應否同意承保應以總公司同意承保與否
      為認定基準，而非保險業務員一收取要保書即認為保險契約成立。
  ２、又按「保險費分一次交付，及分期交付兩種。保險契約規定一次交付，或分期
      交付之第一期保險費，應於契約生效前交付之，．．．．。」，保險法第二十
      一條前段定有明文。再依保險法施行細則第二十七條第三項規定：「人壽保險
      人於同意承保前，得預收相當於第一期保險費之金額。保險人應負之保險責任
      ，以保險人同意承保時，溯自預收相當於第一期保險費金額時開始」，是倘人
      壽保險人預收相當於第一期保險費之金額，則自保險人同意承保契約成立之日
      起溯及於預收相當於第一期保險費之金額之日起發生效力。綜上，保險費之交
      付為保險契約之生效要件。
  ３、保險人既預收要保人相當於第一期保險費之金額，而保險契約是否成立尚待保
      險人之是否同意承保，則保險人承保與否之日期影響要保人之權益甚鉅。原告
      雖提出主張財政部六十四台財錢字第二○二七六號函：「人壽保險業於同意承
      保前，預收相當於第一期之保險費時，應於預收保險費後五日內為同意承保之
      表示，逾期未表示，即視為同意承保」，主張被告公司倘未在八十七年四月二
      十四日前向原告表示不予承保，即不得於事故發生後，不予承保為藉口，脫免
      責任等語，惟財政部上開命令，並非法律，於民事關係，並不能據該命令而發
      生如法律所規定之擬制效果，仍應就個案情形探討保險公司於預收要保人交付
      相當於第一期保險費後，有無可歸責保險公司之事由，任意拖延而做觀望性之
      核保致生損害於要保人之情形。是原告主張系爭保險契約，倘被告公司未於八
      十七年四月二十四日前向原告表示不予承保，即應認為成立等語尚不足採信。
（二）本件系爭保險契約成立生效否，茲分別述之：
  １、被告統一安聯人壽部分：原告於八十七年四月二十日向被告公司高鳴通訊處聲
      請投保，並繳納發票日為八十七年五月二十日之支票一紙後，經該通訊處於四
      月二十一日交由承辦人林雅惠，四月二十二日該公司核保人員依索引公會通報
      初核發現原告向宏福投保壽險二百萬元及意外險一千萬元，乃交生調人員為生
      調報告，生調人員於同年四月二十三日向原告為生調訪問並作成報告，四月二
      十四日經初核及複核拒保，四月二十七日總公司拒保，同年四月二十八日被告
      台南分公司請求向銀行抽票，並填載契約不成立明細表，於四月二十九日向萬
      通銀行辦理抽票（即原告預先繳付八十七年五月二十日之支票）等情，有被告
      統一安聯人壽所提出之原告用來繳交保險費之支票影本、新契約審核書、代收
      票據領回延期提示申請書、審查結果通知書、核保工作底稿、交查聯繫單、生
      調訪問報告書、契約不成立明細表各一份為證，本件保險事故係於八十七年五
      月二日發生，被告統一安聯人壽於保險事故發生前即有拒保之意思，並隨即以
      抽票不予兌現原告所交付之票據作為其拒絕承保之外在客觀之顯現，是被告統
      一安聯人壽所提出上開契約不成立之審查資料應堪認為真實。再就上開資料觀
      之，被告對原告投保聲請因核保所花費之時間，扣除被告於四月二十二日與原
      告約訪於四月二十三日作生調訪問、四月二十五日及四月二十六日為假日（星
      期六、星期日）等情況，至八十七年四月二十七日拒保、四月二十九日抽票，
      並無可歸責於被告之事由而導致遲延為決定承保與否之情形，且被告於四月二
      十七日拒保之意思表示，隨即以抽取原告當初預先繳付欲供第一期保險費金額
      之支票之客觀上行為予以表現，益足以認定其無同意承保之意思表示。是縱被
      告於五月五日始由業務員廖登明於醫院當面告知不同意承保及退還支票予原告
      ，惟亦係因處理後續拒保相關事宜，適逢五月一日至三日為假日（勞動節、星
      期六、星期日），原告出遊且入院而無法見面等諸多因素影響所致，非被告因
      故意或過失而予以遲延告知原告不同意承保的結果及退還支票，被告不同原告
      投保聲請，應以於四月二十七日決定不予承保時即認契約不成立，非以告知原
      告始認不成立。綜上所述，被告既於保險事故發生前之八十七年四月二十七日
      即有拒絕承保之意思，並以抽票不予兌現原告所交付之票據作為其拒保外在客
      觀之顯現，從而，原告之要保，於被告統一安聯人壽八十七年四月二十七日拒
      絕承保時，即因意思表示不一致而契約不成立。原告認本件保險契約已成立生
      效，並請求給付因意外事故所生之保險理賠一千萬元及自八十七年六月一日起
      至清償日止按年利率百分之十計算之利息，即為無理由，應予駁回。
  ２、被告喬治亞人壽部分：
    (1)被告喬治亞人壽於八十七年四月二十日收受原告簽發發票日為八十七年四月三
      十日繳付相當於第一期保險費金額之支票一紙後，即於八十七年四月三十日託
      收入帳取得該款項，有被告喬治亞人壽所提出之上海商業儲蓄銀行儲蓄部入帳
      資料一紙附卷可稽，雖被告喬治亞人壽主張其於八十七年五月六日決定拒保，
      並以存證信函告知原告「未達承保標準，無法承保」，經原告以遷移不明拒收
      等語，並提出存證信函影本、信封封面影本等以為證，然查被告自始即未提出
      其自八十七年四月二十日接受原告要保申請後，何以遲至同年五月六日始決定
      不予承保之文件，以供本院審酌其何以未能即時決定承保與否之相關審查程序
      ，且倘如被告於八十七年四月二十日接受要保申請後，即著手進行承保與否之
      調查，而認為未達承保標準，或承保有問題，則其又何以於八十七年四月三十
      日即將原告所交付繳納相當於第一期保險費之支票予以提示兌現？顯見，被告
      於提示兌現當時即已有同意承保之意思表示。
    (2)保險係最大之善意契約，此無論在要保人或保險人均有其適用。本件被告喬治
      亞人壽雖主張其於八十七年五月六日已決定不予承保，本件保險契約不成立，
      惟倘如此，依被告審查承保與否之相關作業程序，何以需遲至八十七年五月六
      日始決定，且縱認其須有長時間之審核，就一般常情而言，可認為其對於本件
      風險評估須審慎，非可逕下決定，是於此情況下，被告又何以先予提示兌現原
      告繳付之支票？再本件於系爭保險事故發生前，被告並無拒保之外在客觀行為
      之顯現，反而於事故發生前收受入帳相當於第一期保費之支票，益徵之被告於
      四月二十日接受要保，經過大約十日之審核，已願意承保，始將原告交付之支
      票入帳提示。故縱被告主張於五月六日決定不予承保，且寄送存證信函，然依
      保險為最大善意契約之原則，自不容許被告喬治亞人壽於保險事故發生後，始
      予拒保為理由脫免責任。
    (3)本件被告於八十七年五月六日不予承保之意思表示，顯係為脫免保險責任而為
      之決定，本件保險契約應認為被告提示兌現原告交付相當於第一期保險費之支
      票當時即八十七年四月三十日即為成立。又因原告交付之支票已兌現入帳，故
      本件保險契約亦應認為生效。
  ３、被告紐約人壽部分：
    (1)被告紐約人壽固提出新契約審核通知書一紙，及證人即該公司核保人員陳小燕
      到庭證稱：「當初是四月二十日收件，四月二十二日送到我這邊，要保書與業
      務代表告知我有高保額，我就請游雯仁查詢，四月二十三日就決定撤銷之前五
      百萬之意外險，四月二十四日在電腦內做拒保通知，四月二十五日發給營業處
      ，並照會財務部抽票，並做月結」等語（見本院八十八年八月十二日筆錄），
      證明原告之要保已經於八十七年四月二十四日為被告公司所拒絕，並於八十七
      年四月二十五日傳真，惟被告收取原告繳納相當於第一期保險費之支票三紙，
      其中面額八千七百一十元之支票係於八十七年四月二十三日交由世華聯合商業
      銀行敦北分行託收，另二紙支票則係於同年四月二十七日交由上開敦北分行託
      收，有被告所提託收票據明細表二紙附卷可稽，是倘被告已於八十七年四月二
      十四日作成拒保決定，則何以仍於四月二十七日將其中二紙支票交予銀行託收
      ？且縱如被告所述四月二十五日、二十六日為假日，則以目前傳真、電話之發
      達，何以陳小燕等核保人員未立即告知總公司已予拒保之情事，而暫予託收票
      據？再縱如被告所述四月二十四日已有拒保意思，則何以仍遲至八十七年五月
      七日始將原告交付之三紙支票抽票不予提示（蓋四月二十七日託收票據至五月
      七日抽票，期間將近有十天之時間，平常日佔有一星期之餘）？是被告所提出
      之證人陳小燕之證詞及拒保審核通知書之真正已堪質疑。
    (2)按保險為最大之善意契約，要保人有據實告知之義務，保險人亦必須基於誠信
      及善意於收到要保申請及相當於第一期保費之金額後，迅速調查予以決定承保
      與否，否則若任由保險人無限期之拖延、觀望，則要保人不僅損失自繳納相當
      於第一期保費之金額之日起自保險人同意承保之期限利益（蓋該期間已確定保
      險事故不發生），相對地，保險人亦獲得該期間不發生事故，不生理賠事宜之
      利益，如此而言，保險又豈是最大之善意契約？本件被告縱提出上開證人陳小
      燕之證詞及拒保審核書為證，惟被告拒保之表示未立即以抽取支票或立即通知
      原告拒保之存證信函（非於事故發生後始通知之信函）等客觀顯現之方式表現
      於外，反而將支票託收存入有提示兌現支票之意思表示顯現於外，縱被告於保
      險事故發生後之五月七日已將支票抽出未予提示，惟若任由保險人於事故發生
      後，以要保人無法自客觀情事（非僅自保險人內部文件或人員本身之陳述）得
      知保險人於事故發生前已有拒保之意思表示，自應基於誠信及善意契約之原則
      ，認為保險人已同意承保而契約已成立。是本件保險契約應認為已成立。
    (3)被告雖又抗辯於保費收據上有載明「如以票據繳納保險費時，以即期支票為限
      」，惟倘如此，被告公司從事招攬保險業務之業務員，又何以收取遠期支票未
      告知要保人而違反公司之規定？況一般要保人對於保險契約何時發生效力、交
      付遠期支票與即期支票在法律上效果有何不同並無專業之認知，保險公司既接
      受要保人遠期支票之交付，予以託收，即可認同意要保人延緩保險費之交付，
      ，又豈可以支票到期前事故已發生，要保人保費尚未兌現而作為未生效之抗辯
      ？是此，亦課予保險人於接受要保申請時，對於收取第一期保費與否（無論是
      現金、即期支票或遠期支票）採取審慎的態度，而非先收取後再任意拖延、觀
      望決定承保與否。
    (4)被告又以遠期支票應以支票兌現始生效力，本件支票已經抽票，未能兌現，故
      保險契約未生效力為辯，然本件保險費之支票金額總計為三萬八千六百五十三
      元，依原告所提出之高新銀行等存款往來明細資料，於支票兌現日原告無不能
      兌現之情形，惟被告卻於八十七年五月七日予以抽票，致原告上開三紙支票無
      法提示以繳納保險費，是依民法第一百零一條第一項規定「因條件成就而受不
      利益之當事人，如以不正當行為阻其條件之成就者，視為條件已成就」，可認
      為本件保險費應可如期給付繳納而使保險契約發生效力。
    (5)綜上所述，本件保險契約應認為已經於保險事故發生前成立、生效。
（三）本件有無複保險之適用：所謂複保險，其制度目的在於規範財產保險，因財產
      保險性質上屬於損失保險，有損失始有賠償，而有超額賠償之禁止，故複保險
      制度，乃為預防財產保險之要保人為變相之超額保險所設。吾國雖將複保險規
      定在總則章內，然觀之該法第三十五條所謂之保險利益，第三十七條所稱之意
      圖不當得利，第三十八條所稱保險金額之總額超過「保險標的之價值者‧‧‧
      各保險人對於保險標的之全部價值‧‧‧」等規定，均係針對財產保險所為，
      不及於人身保險，此與德、日、法等外國立法例，將複保險規定於財產保險篇
      中均同。而就人身保險言之，由於人身及生命之價值無法依市價估計，故性質
      上與財產保險以填補損失之保險性質不同，不屬損失保險，通常皆為定值保險
      ，事故發生時即按定額給付，不得計較實際損失如何，因此人身保險不發生超
      額保險之問題，即無所謂不當得利及保險標的價值之問題，並不適用複保險之
      規定，此乃學者及實務之通說。查原告向被告所投保者，為壽險及意外傷害險
      等人身保險，並無財產保險，故本件並無複保險之適用，被告抗辯原告惡意複
      保險，保險契約無效等語，並不足採。
（四）本件保險事故是否因原告故意行為所造成，抑或因意外而發生：
  １、舉證責任：
    (1)按當事人主張有利於己之事實，就其事實有舉證之責任，但法律別有規定，或
      依其情形顯失公平者，不在此限，民事訴訟法第二百七十七條定有明文。又原
      告對於自己主張之事實已盡證明之責後，被告對其主張，如抗辯其不實並提出
      反對之主張者，則被告對其反對之主張，亦應負證明之責，此為舉證責任分擔
      之原則；主張法律關係存在之當事人，僅須就該法律關係發生所需具備之特別
      要件，負舉證之責任，至於他造主張有利於己之事實，應由他造舉證證明，最
      高法院十八年上第二八五五號、四十八年台上字第八八七號判例意旨參照。
    (2)查本件原告與被告喬治亞人壽簽定個人人身意外傷害保險五百萬元，及與被告
      紐約人壽簽定壽險二百萬元及附加ＰＲ五百萬元及ＨＳ二計劃，已如前述，
      故系爭保險契約性質上係傷害保險，必須導致個別約定之傷害、殘廢或死亡之
      外界原因係出於意外，始足當之。原告主張被告應給付殘廢保險金，乃主張權
      利發生之事實，依據前開舉證責任之規定及保險契約之約定，應由原告就意外
      肇致身殘等情，負舉證責任。
    (3)本件原告主張其於八十七年五月二日下午四時許，與訴外人即陸軍工兵學校機
      械組前上士助教李金仁，陪原告小女兒在陸軍工兵學校四營區機械作業場內學
      習騎乘腳踏車，當時原告因見現場有軍方挖土機等重型機械，一時興起向李金
      仁請求試駕挖土機，經李金仁應允即啟動型號ＬＳ２８００、車號ＦＪ０１０
      ４３０之挖土機，教導原告試駕，原告將挖土機前後直線試駕，一陣子便感到
      疲累，遂將挖土機交由李金仁接手，自己從挖土機座位下至地面，見附近涼亭
      破舊且堆置雜物，別無陰涼處，遂背靠其中一台挖土機後履帶圓圈處休息，孰
      知李金仁在將挖土機倒回原停放位置時，疏未注意車後狀況，輾碎原告之一雙
      小腿，原告因此受有兩下肢呈嚴重壓碎傷、兩下肢脛腓骨粉碎性骨折、骨頭外
      露、肌肉及軟組織嚴重損傷之傷害，嗣就醫後，雙下腿自膝關節以下全部截肢
      ，上開情形合於兩足踝關節缺失之規定，依保險公司認定之殘廢程度係屬第一
      級即全殘，全殘之理賠金額比照身故，得依保險契約，請求保險公司給付全額
      之保險金之事實，有原告提出之陸軍工兵學校八十七年九月八日天始字第三
      七九三號函一件、診斷證明書二件、照片二幀、健仁醫院八十七年八月十三日
      （87）健仁字第七一三號覆函為證，且經原告本人、證人李金仁、張峰嘉分別
      於本院八十八年保險字第十八號給付保險金事件中到庭陳明及證述在卷，該事
      件筆錄附卷可稽，自堪信原告上開主張為真實。故應認原告就上開保險金請求
      權利發生之事實，已盡舉證之責，被告如為反對或除外責任之主張，即應自負
      舉證之責，而不應強要原告就意外證明之，否則無異苛求原告就非故意之消極
      事實舉證，甚不合理。
  ２、被告喬治亞人壽及紐約人壽應就保險事故係因原告故意行為負舉證責任：就遭
      逢意外全殘等情，已舉證明確，業如前述，然為被告所反對，是被告即應就其
      辯稱：原告及證人就事故發生之經過，無論係挖土機停放距離、下挖土機至坐
      妥時間間隔、判斷挖土機開動方向、選擇休息位置、背靠牆壁或挖土機後履帶
      、送醫經過、挖土機鑰匙之取得、有無聽見挖土機聲音等，有諸多不合常情、
      矛盾之處，實啟人疑竇等語，負舉證之責，經查：
    (1)本院依職權調閱八十八年保險字第十八號給付保險金事件，就事故發生之始末
      經過，已經原告本人及證人即原告主張駕駛挖土機壓傷原告雙腿之李金仁，分
      別陳述在卷，部分細節雖略有出入，惟主要之事實及重要之關鍵事實情節，悉
      相一致而無矛盾。且事故現場位置即八十八年保險字第十八號九十九年三月三
      日勘驗期日所攝之現場照片七幀及現場位置圖與本院依職權調閱台灣高等法院
      八十八年度保險上字第五號八十八年十一月十八日勘驗筆錄內之現場位置圖亦
      相符。原告並非陸軍工兵學校之學生或職員，對管制之軍事基地或學校，其地
      形、地物及位置，倘未親至該校四營區機械作業場，不可能熟稔至該處之地形
      、地物、重機械之相關位置等，皆能詳確描述。再矧以一般人倘逢此須截斷雙
      下肢之重大事故，在其心理必造成重大傷害，情緒上亦難免不穩定，不願回想
      事發當時情形，事故對原告之衝擊甚大，縱原告與李金仁就細節部分所述前後
      有出入，該等差異並不影響其真正性。
    (2)被告辯稱：原告要休息，為何寧捨附近涼亭安全處，而就危險之挖土機後履帶
      處，再豈可能未聽見挖土機接近震耳欲聾之聲音等語，然事故當時，現場涼亭
      破爛、頂上浪板有破損，右半部推滿五十加崙大油筒，左半部堆置野外上課課
      桌椅十五張，擺設零亂，尚未重建（見李金仁於八十九年三月三日上開保險十
      八號勘驗筆錄中陳述），非如八十九年三月三日勘驗筆錄拍攝照片之現況乾淨
      ，且當時原告女兒在挖土機停放處後方騎乘腳踏車，原告下車後選擇接近女兒
      、有挖土機遮擋陽光為蔭之地方坐下，背靠鄰近挖土機履帶圓圈部分，稍伸展
      雙腿休息，在一般社會通念下，並非不可能；至現場模擬操作挖土機，雖挖土
      機開動時，履帶摩擦水泥地面發生巨大聲響，引擎聲音也振耳欲聾，惟因現場
      地處空曠，任何聲響均可能因此分散，讓人誤判其出聲方向，原告並非重機械
      專家，在分心看顧女兒及又處疲累狀態中，未能預見李金仁於檢查儀表完畢，
      迅將挖土機倒回原地，致雙下肢遭輾碎，此情亦非不能想像；縱或原告與李金
      仁對於挖土機此一種機械之操作，確實太過大意，此自任由尚就讀國小之小女
      孩獨自在操作中之挖土機附近騎乘腳踏車即知，而此種疏於注意之情形，往往
      即為意外發生之重大原因，亦正係保險制度集合多數之要保人所欲涵蓋之風險
      ，不能以原告注意力較低，即懷疑其投保之動機。
    (3)又上開事故發生經過，復經證人即事故發生當時服役於陸軍工兵學校、在另一
      營區內部門站崗之陸軍上兵張峰嘉於八十八年保險字第十八號事件中到庭證述
      ：當天在靠近營區內門口站衛兵，負責看管平日開著未上鎖之機械作業場門口
      ，凡有人出入都要詢問，當時李金仁開車載女人、小女孩各一名沿著小路進入
      ，我馬上前去阻止他們進入，因李金仁表示身分是機械組保管人，階級是士官
      長比我高，說只要將車停在機械作業場而已，我不好不放行，便讓其直接進入
      ，後來下車的人也是在車上那三人，該小女孩年紀不大，‧，‧，過了幾分鐘
      ，我看見李金仁教該女人操作挖土機，小女孩在作業場上騎乘腳踏車，我覺得
      很奇怪，但不便過問長官的事，過了一會兒，看見李金仁突然開車疾駛離去，
      我遂進入作業場查看，發現當時機械作業場上尚留有腳踏車，而操作之挖土機
      雖停放回原位，但未停正，履帶上有血跡及血塊，地上也有血跡，一直延伸到
      李金仁原來停車的地方，血跡旁有鞋墊及斷裂之鞋帶，我見到甚為害怕，連忙
      去找學弟報告上級長官，‧‧‧，事後很多人來詢問我當天的情形，後來如何
      處理並不知情，事故發生時我未親眼目睹，亦未聽見尖叫聲或其他聲響等語甚
      詳，亦核與原告、李金仁陳述之內容大致相符；且以張峰嘉站哨位置與事故地
      點相隔整個機械作業場之遙，加上現場為軍區四處皆屬空曠地域，不易清楚傳
      音，張峰嘉未能聽見尖叫聲等聲響，不足為奇；另自現場血塊、血跡、鞋墊及
      斷裂之鞋帶散佈，腳踏車尚遺留現場、挖土機未能停正，以及李金仁於事故發
      生後駕車疾駛離去等情形觀之，足認當時事故發生確係突然，否則原告如故意
      製造事故，大可安排目擊者，或將自用小客車停放更接近處，以爭取就醫時間
      ，卻置而不為，實無法推論為故意肇致。
    (4)至事故地點由陸軍工兵學校四營區機械作業場外、阿公店水庫旁，更改為陸軍
      工兵學校四營區機械作業場內，業據陸軍工兵學校就上揭原告在該校四營區機
      械作業場內被挖土機壓傷雙腿之事故始末明確覆稱：「一、本校機械組前上士
      教官李金仁於民國八十七年五月二日（星期六）下午十六時私自攜戊○○小姐
      擅闖學校四營區機械作業場內，並擅自持鑰匙啟開操作怪手（型號LS2800  ，
      車號FJ  010430），不慎壓傷董女，致雙小腿成殘。二、案發後，該組前組長
      王欽文上校，出面率同李員與貴家屬洽談和解事宜，王員基於維護校譽，愛護
      部屬，．．雙方遂共同認定案發地點為『機械作業場外，阿公店水庫旁』」等
      語，有陸軍工兵學校八十七年九月八日天始字第三七九三號簡便行文表一件
      附卷為證，參以原告與李金仁之行為，確實突顯軍方就軍區管制失當問題，軍
      方人員為期減輕管理不周之責，在積極介入協調賠償條件成立後，要求原告配
      合變更事故地點為營區外，事後發現有保險契約糾葛，始另函澄清原委，核與
      常情相符。
    (5)李金仁事後已與原告和解，且確實已依調解內容二百五十萬元、分一百期給付
      、每月一期給付二萬五千元之方式履行，有原告提出之收據影本二紙、李金仁
      台銀存摺、原告高雄一信存摺各一件、郵政國內匯款執據十四件、原告郵局存
      摺一件為證，亦屬可信，自難認僅洽談一次即達成和解、賠償金額不高等認調
      解不合常情，而認原告有故意發生保險事故之嫌。
    (6)再人生無常，原告本身為單親媽媽，慮及萬一突遭意外，年僅十歲、尚在國小
      就讀之幼女，恐不能順利成長，遂起意購買保險，並在八十七年三、四月間付
      諸行動，由於因對各家保險公司之保單設計及公司信譽，毫無所悉，又無親友
      從事保險業，故聽從保險業務員建議，先向保險公司投保壽險及意外險，等收
      到保單後，如有任何不滿意，可在收到保險契約後十日內向公司要求撤銷，則
      保險公司便會全額退費，原告聽信業務員建議，遂以此種方式篩選保險產品，
      投保多家保險等語，查原告前曾於八十一年十一月廿五日向國泰人壽公司投保
      為期六年，年保費三十九萬餘元之國泰萬代福二一一終身壽險，並未有短繳或
      逾期繳納保費之紀錄，而此保險迄八十七年底即將到期，原告預先查詢、嘗試
      保險新產品，以接續前保險期滿後之保障，亦屬合理，而目前保險市場之競爭
      日趨白熱化，保險業務員招攬保險無不竭盡全力，遊說要保人同意投保，代為
      書寫要保書，並為求公司承保，在書面告知事項輕描淡寫，保險公司本身為爭
      取營運績效，亦會將風險合理化地降低，足認原告所述情節實屬可能。而投保
      當時情形，當時有多家保險業務員同時在場，此經國寶人壽公司業務員鍾美雪
      於本院到庭證述：「我與原告約好時間就到她家裡談，到她家十幾分鐘後就陸
      續有統一、喬治亞、紐約人壽之業務員前來，原告說錯開約大家的時間，但大
      家一起到了，隨後我問其何以主動投保等問題，我告知投保太多、太高，保險
      公司不容易通過」，「原告告知我的投保家數，我都在要保單上面，如要保書
      上記載，應該不會漏記」（見本院八十八年九月二日筆錄），足認原告同時約
      多家保險公司到場，被告已事先知悉，被告自可以作風險評估，況原告本得行
      使撤銷權，並非每一家保單均要保留，惟嗣因發生意外突然，根本還來不及行
      使撤銷權，致發生高額保險情事等語，係屬可能。又原告本自行從事玉石生意
      ，未必每筆收入均有申報所得，而其銀行帳戶有一定之存款，自八十一年起又
      投保年保費高達三十九萬餘元之保險，此有原告所提之要保書、銀行帳戶查詢
      資料為證，以意外險之保費遠低於壽險觀之，數種保費總額與原年繳壽險保費
      差別無多，足證原告確有能力負擔，而無惡意投保之慮。
    (7)綜上所述，雖原告所主張事故發生之部分事實與證人李金仁所證述不一致，惟
      依原告所提出之前揭相關證據資料，參互引證，而原告及證人李金仁陳述意外
      事故發生地點與經過情形，既核與上開陸軍工兵學校函述有關原告雙小腿被李
      金仁在該校四營區作業場內操作該校挖土機不慎壓傷成殘之始末情節相一致，
      且原告被送至健仁醫院急救時，雙腿下肢所受之傷勢及外觀情狀，確屬挖土機
      之類之重機械輾壓傷，已詳如前述，另原告與證人李金仁係為維護軍校校譽等
      因素，始將上開意外事故發生地點改稱在機械作業場外、阿公店水庫旁等情，
      足徵原告主張其係在陸軍工兵學校四營區機械作業場內，因李金仁操作挖土機
      不慎輾壓其雙腿致截肢成殘等事實為真實，本件原告對其所主張之意外傷害事
      故，係屬非由疾病引起之外來突發事故之事實，顯已盡舉證責任至明。被告反
      對原告之主張，認就原告所受雙腿膝下截肢之殘廢傷害係原告故意所造成之除
      外責任，並未能出任何直接、積極之證據證明，徒以前揭所指矛盾、不合理據
      以抗辯原告主張上開意外事故發生之事實為虛假不實等語，而拒付系爭保險金
      予原告，本院實難依此認其抗辯為可採。是被告喬治亞人壽及紐約人壽自應就
      本件保險事故之發生負理賠之責。
四、末按「傷害保險人於被保險人遭受意外傷害及其所致殘廢或死亡時，負給付保險
    金之責」、「保險人應於要保人或被保險人交齊證明文件後，於約定期限內給付
    賠償金額。無約定限者，應於接到通知後十五日內給付之」、「保險人因可歸責
    於自己之事由致未在前項規定期限內為給付者，應給付遲延利息年利一分」，保
    險法第一百三十一條、第三十四條分別定有明文。本件依原告與被告喬治亞人壽
    及紐約人壽所簽訂之壽險、意外傷害保險契約之要保書內容觀之，要保人及被保
    險人為原告，雖要保書上之身故受益人雖記載楊幼明、楊念樺，然原告並未身故
    ，僅係受有雙腿膝關節以下均截肢之殘廢，已詳如前述，此種殘廢已達兩足踝關
    節缺失者之程度，核屬殘廢程度第一級，僅其理賠金額比照身故之金額計算，又
    本件契約成立且屬意外，依照原告請求金額係屬無誤，此為被告所不爭執（見本
    院八十九年五月十八日筆錄），從而原告依其與被告喬治亞人壽簽訂意外保險契
    約五百萬元，與被告紐約人壽簽訂終身壽險二百萬元、附加契約ＰＲ五百萬元，
    請求被告喬治亞人壽給付五百萬元及自八十七年六月一日起至清償日止按年利率
    百分之十計算之遲延利息，請求被告紐約人壽給付原告七百萬元及自八十七年六
    月一日起至清償日止按年率利百分之十計算之利息，為有理由，應予准許。至於
    被告統一安聯人壽部分，因其已於保險事故發生前為拒絕承保之意思表示，並隨
    即有抽票行為，是原告與被告統一安聯人壽部分，應認為保險契約未成立生效，
    從而，原告依保險契約請求被告統一安聯人壽給付一千萬元及自八十七年六月一
    日起至清償日止按年利率百分之十計算之利息，為無理由，應予駁回。
五、就原告勝訴部分，原告及被告喬治亞人壽、紐約人壽均陳明願供擔保，聲請宣告
    假執行及免為假執行之宣告，核無不合，爰各酌定相當擔保金額准許之。至於原
    告敗訴部分，其假執行之聲請，失所附麗，予以駁回。
六、本件判決基礎及事證均已臻明確，兩造其餘主張陳述及所提證據，經核均於本件
    判決結果不生影響，毋庸逐與審酌、調閱或傳訊，附此敘明。
七、結論：原告之訴為一部有理由，一部無理由，依民事訴訟法第七十九條但書、第
    八十五條第一項但書、第三百九十條第二項、第三百九十二條，判決如主文。
中      華      民      國    八十九    年      七      月    二十八    日
                              臺灣高雄地方法院民事第一庭
~B法      官  黃蕙芳
右為正本係照原本作成。
如不服本判決，應於送達後廿日內，向本院提出上訴狀並表明上訴理由，如於本
判決宣示後送達前提起上訴者，應於判決送達後十日內補提上訴理由書（須附繕本）。
中      華      民      國    八十九    年      七      月    二十八    日
~B法院書記官  蔡莉娟


司法院資訊處製作；財團法人民間司法改革基金會備份。
